【裁判字號】    97,台上,2481
【裁判日期】    970606
【裁判案由】    貪污
【裁判全文】
最高法院刑事判決            九十七年度台上字第二四八一號
上  訴  人  甲○○
選任辯護人  林石猛律師
            邱基峻律師
            蔡豐徽律師
上列上訴人因貪污案件，不服台灣高等法院高雄分院中華民國九
十六年七月二十六日第二審判決（九十五年度上訴字第一九六０
號，起訴案號：台灣屏東地方法院檢察署九十三年度偵字第五一
八八號），提起上訴，本院判決如下：
    主  文
原判決撤銷，發回台灣高等法院高雄分院。
    理  由
本件原判決認定上訴人甲○○有原判決事實欄所載犯行，因而維
持第一審依牽連犯關係從一重論處上訴人連續依據法令從事公務
之人員，對於違背職務之行為，收受賄賂罪刑之判決，駁回上訴
人在第二審之上訴。固非無見。
惟查：(一)科刑之判決書，其宣示之主文，與所載之事實及理由，
必須互相適合，否則，即屬理由矛盾，按諸刑事訴訟法第三百七
十九條第十四款後段規定，其判決當然違背法令。又刑法總則之
加重，係概括性之規定，所有罪名均一體適用；刑法分則之加重
，則係就犯罪類型變更之個別犯罪行為予以加重，成為另一獨立
之罪名。貪污治罪條例第七條規定：「有調查、追訴或審判職務
之人員，犯第四條第一項第五款、第五條第一項第三款之罪者，
加重其刑至二分之一。」既係依行為人具上述之身分條件，而特
設之加重處罰，其併須以具備該身分條件為構成要件，法定本刑
亦經加重，俱與原定犯罪類型有異，自屬犯罪類型變更，成為另
一獨立之罪名。且有罪之判決書，應於主文內載明所犯之罪，刑
事訴訟法第三百零九條前段亦有明定；其罪名如何記載，始堪謂
「載明」，法律並無明文，實務上固以與論罪科刑法條所揭示之
罪名相一致為必要，但如係簡省若干文字而為記載之情形，仍須
於全案情節與判決本旨無影響，並無礙於罪名之區別者，始能謂
與該規定不悖（併參照本院民國八十五年十月十五日、八十五年
度第十八次刑事庭會議決議意旨）。本件原審及第一審判決均認
定上訴人行為時係屏東縣警察局里港分局高樹分駐所警員，為依
據法令從事調查職務之人，所犯本件貪污治罪條例第四條第一項
第五款對於違背職務之行為收受賄賂罪，應依同條例第七條規定
加重其刑等情；依首揭說明，上訴人因其身分條件應依上開規定
加重其刑，即屬犯罪類型變更，成立另一獨立之罪名。但第一審
判決主文所載罪名僅為「依據法令從事公務之人員，對於違背職
務之行為，收受賄賂」，未併載明其係「有調查職務之人」之上
述犯罪類型變更後之成罪條件，此與其事實及理由所載上訴人所
犯罪名非盡一致，難謂並無影響於全案情節及判決本旨，且無從
與未依上述身分條件加重其刑前之貪污治罪條例第四條第一項第
五款之罪名相區別，自非僅為判決主文罪名記載文字簡略而已，
難認與前揭規定不相違背，自有判決不適用法則及理由矛盾之違
誤。原審未予糾正，竟予維持，同屬違誤。(二)審理事實之法院，
對於案內與認定事實、適用法律、罪名成立與否或於公平正義之
維護或對被告之利益有重大關係之一切證據，除認為不必要者外
，均應詳為調查，然後基於調查所得之心證以為判斷之基礎；茍
與認定事實、適用法律有重要關係，或於公平正義之維護或對被
告之利益，有重大關係之事項，在客觀上認為應行調查之證據，
又非不易調查或不能調查，而未依法加以調查，或證據雖已調查
而其內容尚未明瞭者，即與未經調查無異，如遽行判決，即屬刑
事訴訟法第三百七十九條第十款所稱之當然違背法令。原判決引
述盧雯賢於九十三年七月十五日警詢中所供：伊曾於林金妹、李
芳第一次入境（即九十二年九月十六日）前，將現金新台幣（下
同）三萬元託由梁錦輝（即「牛仔」）交給員警甲○○，作為李
春生、劉長流虛設戶籍、辦理對保及林金妹、李芳來台後得以順
利辦理流動人口登記等違法情事之代價等語（見原判決第六頁）
，資為上訴人收受第一次賄款之憑據。然盧雯賢嗣於同日偵查中
復稱：這兩位女子是「阿志」代我去辦的，他向我收一人一萬五
千元，「阿志」向我說要送給警員的，我就把錢拿給「阿志」，
他說會把錢轉交給警員甲○○，這是第一次林金妹她二人進來後
，我付三萬元給「阿志」，「阿志」說要拿給「牛仔」，「牛仔
」說再拿給甲○○等語（見第一四四八九號偵查卷第七四、七五
頁）。就該三萬元係直接交付與何人及其經過，與其警詢所供並
不完全相符。該「阿志」與梁錦輝均未到案，究竟實情如何，尚
有查明之必要。此與上訴人之利益至有關係，原審未再詳予調查
審認，遽為判決，自難昭折服，有證據調查未盡及判決理由不備
之違誤。(三)刑事審判旨在實現刑罰權之分配正義，故法院對於有
罪被告之科刑，依刑法第五十七條明定科刑時，應以行為人之責
任為基礎，並審酌一切情狀，尤應注意該條所列十款事項，以為
科刑輕重之標準。原判決於科刑審酌時，認「被告身為警務人員
竟與人蛇集團勾結，收受賄賂、違背職務；且對非法入境之大陸
女子不僅未予取締、查辦，竟又與之發生不正常之通姦行為」云
云。惟關於人蛇集團、通姦等部分，原判決並未曾予以說明及認
定，遽以之為科刑審酌事項，自難認妥適。以上或為上訴意旨所
指摘，或為本院得依職權調查之事項，應認原判決有撤銷發回更
審之原因。
據上論結，應依刑事訴訟法第三百九十七條、第四百零一條，判
決如主文。
中    華    民    國  九十七  年    六    月    六    日
                      最高法院刑事第六庭
                          審判長法官  洪  清  江
                                法官  韓  金  秀
                                法官  陳  晴  教
                                法官  李  錦  樑
                                法官  林  錦  芳
      本件正本證明與原本無異
                                      書  記  官
中    華    民    國  九十七  年    六    月   二十   日
                                                 H


司法院資訊處製作；財團法人民間司法改革基金會備份。
